【裁判字號】    90,上易,274
【裁判日期】    900730
【裁判案由】    詐欺
【裁判全文】
臺灣高等法院高雄分院刑事判決                      九十年度上易字第二七四號
    上  訴  人  台灣高雄地方法院檢察署檢察官
    被      告  乙○○
    被      告  甲○○
右上訴人因被告詐欺案件，不服臺灣高雄地方法院八十八年度易字第五四六四號中華
民國八十九年十二月十二日第一審判決（起訴案號：臺灣高雄地方法院檢察署八十八
年度偵字第一二九七七號），提起上訴，本院判決如左：
      主  文
上訴駁回。
      理  由
一、公訴意旨如起訴書所載（如附件）。
二、本件公訴意旨認被告乙○○、甲○○涉犯刑法第三百三十九條第一項詐欺罪嫌，
    係以告訴人丙○○之指訴以及被告二人與告訴人簽約時，係以乙○○為金龍建設
    股份有限公司（下稱金龍公司）負責人，然當時金龍公司負責人為黃炳銓而非被
    告乙○○，顯見被告二人自始即有詐欺犯意，且被告二人係於八十六年十一月十
    四日始取得建造執照，竟與告訴人約定於出資後六個月即八十七年三月二日即可
    返還出資並獲得利潤，顯有詐欺之意圖，況被告二人又無法提出任何證據證明向
    告訴人所取得之二百萬元係用在整地及付給前地主等情為據。
三、訊據被告乙○○、甲○○固坦承於八十六年八月間曾與告訴人訂立合建契約，約
    定由告訴人投資二百萬元，六個月後返還出資及利潤共計三百萬元予告訴人，惟
    期限屆未能依約返還，後又再約定被告將於八十七年九月十日返還告訴人出資額
    及利潤共計三百七十萬元，惟屆期仍未能返還等情，惟均否認有何詐欺犯行，被
    告乙○○辯稱告訴人與伊相識十餘年，時常有金錢往來，告訴人此番非第一次投
    資，因過去投資均能適時收回本息，而伊自金龍公司成立即擔任董事長，直至八
    十六年十月間始變更案外人黃炳銓為董事長，而本件第一次簽約時係八十六年八
    月間，當時伊仍為公司負責人，又當時金龍公司除向告訴人借款外，同時亦向銀
    行申請建築融資，預計於簽約後半年內有銀行貸款可償還告訴人，然於簽約後因
    受土地重測之影響，建照遲至八十六年十一月十四日始獲發給而遲延開工，乃與
    告訴人簽立第二次契約，當時亦將重測告知告訴人，且設計圖放樣後又發現地形
    不正，須待重測完成再行申請變更設計，至八十七年七月一日才取得重測後之權
    狀，於八十七年九月八日始核准變更設計，此後房地產不景氣，導致積欠告訴人
    投資款無法償還，而告訴人所交付之投資款，則用以支付前地主及抵押權人、設
    計費用以及整地、稅費等各項費用等語；另被告甲○○則辯稱伊是地主而已，實
    際建築之事，均由其夫乙○○負責等語。
四、按犯罪事實應依證據認定之，無證據不得推定其犯罪事實；又不能證明被告犯罪
    者，應諭知無罪之判決，刑事訴訟法第一百五十四條、第三百零一條第一項前段
    分別定有明文。又按刑法第三百三十九條第一項詐欺罪之成立，以意圖為自己或
    第三人不法所有，以詐術使人將本人或第三人之物交付為要件。所謂以詐術使人
    交付，必須被詐欺人因其詐術而陷於錯誤，若其所用方法，不能認為詐術亦不致
    使人陷於錯誤，即不構成犯罪，最高法院四十六年臺上字第二六０號著有判例。
    經查：
  (一)金龍公司成立於八十二年九月間，自設立登記開始一直由被告乙○○擔任負責人
    ，直至八十六年十月間始變更負責人為黃炳銓一節，此有該公司股東名冊及經濟
    部公司執照附卷足佐（見原審卷第八三頁），並經原審法院向高雄縣政府函查屬
    實，亦有回函以及營利事業統一發證變更登記申請書在卷可稽（見原審卷第八九
    頁），足徵雙方簽立第一次合建契約（見偵卷第六頁），被告乙○○當時確係金
    龍公司負責人，是被告乙○○並無向告訴人詐騙謊稱其係公司負責人之舉甚明。
  (二)坐落屏東縣鹽埔段二七三之一七號（現在地號為屏東縣鹽埔段中段一二九五號）
    土地重測，被告等係在建照發下後始知悉等情，業據證人王政吉於原審到庭具結
    證稱「房屋設計圖是我設計，八十六年五、六月間乙○○委託我，申請建照也是
    我送件，但直至八十六年十一月始取得建照，之後放樣發現地形不對，我去找里
    港地政事務所，他們說土地在重測，重測期間約一年，八十七年七月取得重測後
    的圖，我才申請變更設計，八十七年九月八日建築執照發下來」等語（見原審卷
    第三四頁），並有屏東縣政府建設局建築物建造執照附卷可佐（見偵卷第五三頁
    ），故被告等在八十六年八月間與告訴人簽立第一次合建契約時，既對於土地重
    測尚未知悉，自難知會告訴人，尚難據此逕認被告等有隱瞞重測事實之詐欺犯意
    。至於被告等雖係八十六年十一月間始取得建照，然其等確於八十六年五、六月
    間即委託建築師辦理申請建照之相關事宜（如前所述），故雙方簽立第一次合建
    契約時，被告等就房屋之興建確已進行二、三個月，則被告所辯預期申請建照並
    興建，而約定六個月後返還投資款之情，若依照正常興建進度，配合房屋預售或
    其他資金籌措，尚非不可能之事，自難徒以日後建照核發遲延及變更設計拖延時
    日以致無法如期動工，遽以推測而認被告等於簽約時對告訴人所為六個月還款之
    承諾，係屬明知無法實現而蓄意欺騙。
  (三)上開土地乃被告甲○○於八十六年八月間自前地主鄭慶和處取得等情，業據被告
    提出土地登記謄本、買賣契約書為證（見原審卷第一五三、一五四、一三八頁）
    ，而證人鄭慶和亦於原審到庭證述「土地是我賣給甲○○一百萬元，土地本來有
    貸款，是我向民間貸得一千一百萬元，我把土地賣給被告甲○○，她只有給我一
    百萬元，其他的費用由他們夫妻負責，包含利息約有二、三百萬元」等語（見原
    審卷第一０六頁），足證被告等為取得上開土地，除支付買賣價金一百萬元外，
    尚需負擔利息費用一、二百萬元，而被告又於八十六年十月間交付現金三十萬元
    予證人王政吉作為設計費用，另於八十六年九月至十一月間陸續匯款及交付現金
    共四十五萬元予上開土地第二順位抵押權人等情，亦據證人王政吉以及林進家即
    潘銀桂之夫到庭證述明確（見原審卷第一０四、一四五頁），並有匯款單三紙在
    卷可佐（見原審卷第一一八、一一九頁），另有整地兩次之費用，顯徵被告等為
    興建房屋，在八十六年底以前確已支付約二百萬元，是被告等辯稱告訴人所投資
    之二百萬元已全數用以房屋之興建，應屬可採。又被告等持續就房屋興建為前揭
    準備工作，若被告等有意詐騙，則於取得告訴人投資款二百萬元後即可自行運用
    ，何須再投入大筆資金在房屋興建之相關工作？至於被告取得告訴人投資之二百
    萬元，時間雖是在支付前地主鄭慶和一百萬元之後，然被告乙○○為興建房屋，
    除購買建地，尚須陸續進行其他相關工作，則被告等為取得嗣後建築資金奧援，
    邀集告訴人投資亦合常情，何況被告等取得二百萬元投資款後，確係持續進行房
    屋興建之相關工作，自不能僅因給付前地主之一百萬元是在告訴人投資之前，即
    謂被告等有詐欺之意。
  (四)告訴人提出告訴時，雖仍未動工，然此僅能認為係被告等事後財務狀況不佳所導
    致，尚難依此推測被告等於取得告訴人投資款時即有詐欺犯意，又本件偵審程序
    ，被告均表現與告訴人和解之誠意，並無避不見面之行為，且尋妥案外人蔡文生
    由其承諾代償被告積欠告訴人之債務，此有讓渡書附卷可稽（見原審卷第八二頁
    ），另至本院調查中亦繼續找尋其他建商，工程進度業已興建至結構體完成（見
    本院卷第五六頁之建物施工照片），雖原本預計至九十年六月底可完工，但又因
    故停工，然益見被告乙○○確有興建房屋真意。
  (五)告訴人於偵查中已陳其與被告等相識十餘年之情（見偵卷第五十頁反面），本件
    投資之前，亦曾借貸四、五十萬元予被告（見本院卷第八四頁之補充告訴理由狀
    ），衡情告訴人對於被告乙○○擔任金龍公司負責人多年理應有所知悉，故告訴
    人於八十六年八月間答應被告之邀請投資興建房屋二百萬元，以此巨額投資，卻
    未要求被告乙○○提出其他具體抵押擔保，顯係基於朋友間之信任關係，且因係
    認知該項投資有利可圖之故，此外投資必有風險，告訴人既得出資二百萬元投資
    合建房屋，則其對於房地產市場本具有一定程度之興建風險變數，當應有所知悉
    ，是告訴人自無因受被告等之欺騙而投資之情。
  (六)告訴人提出之本票影本二紙及房屋合建契約書二份，亦僅證明雙方確實有成立合
    建協議及被告尚積欠告訴人三百七十萬元之債務等情，至於第二次合約及本票簽
    立時，雖被告乙○○已非金龍公司負責人，然此等合約及本票，本係延續雙方第
    一次合建契約而來，被告乙○○基繼續從事興建立場，仍以其本人名義立約及簽
    發本票交付告訴人為憑，自難認其係基於詐騙犯意所為，而被告乙○○有無權限
    仍基於金龍公司負責人立場簽立合約及簽發本票，係屬被告乙○○與金龍公司民
    事契約及票據責任問題，無從據此即認被告等有何詐欺行為。
  (七)綜上所述，被告乙○○、甲○○二人並無施用詐術致告訴人陷於錯誤之行為，亦
    無證據顯示其有詐欺之犯意，是本件純屬民事契約債務不履行之糾葛，揆諸前揭
    判例及規定，被告二人行為尚難認定構成詐欺取財犯行。
五、原審以不能証明被告詐欺犯罪，依法諭知被告乙○○、甲○○均無罪，核無不合
    。上訴人即檢察官循告訴人請求所提上訴意旨略以「被告乙○○於偵審中就其是
    否為公司負責人所述不一，且邀約告訴人投資時，並未告知有土地重測，又在未
    取得建照情況下，向告訴人保證六個月之內本金、利潤有三百萬元，顯然詐欺」
    等語，經查上訴意旨所指各情，亦難證明被告有何被訴詐欺取財犯行，已如前述
    ，原審判決被告無罪，並無不合，上訴人循告訴人請求仍執前詞，指摘原判決不
    當，為無理由，應予駁回。
據上論結，應依刑事訴訟法第三百六十八條，判決如主文。
本案經檢察官朱文彬到庭執行職務。
中    華    民    國      九十      年       七       月      三十      日
                              臺灣高等法院高雄分院刑事第六庭
                                  審判長法官  王憲義
                                        法官  陳啟造
                                        法官  張意聰
右正本證明與原本無異。
不得上訴。
                                      書記官  王婉蓉
中    華    民    國      九十      年       七       月    三十一      日
                                                                        Ｋ


司法院資訊處製作；財團法人民間司法改革基金會備份。
